臺灣高等法院臺南分院刑事裁定　　　　　　　九十三年度抗字第二一九號　　　Ｇ
　　　抗　告　人　甲　○　○
右列抗告人因違反山坡地保育利用條例案件，不服臺灣臺南地方法院中華民國九十三
年七月二十九日裁定（九十三年度聲字第一００一號），提起抗告，本院裁定如左：
      主      文
抗告駁回。
      理      由
一、本件抗告意旨略以：
    （一）原裁定意旨雖以檢察官以拆除系爭工作物之方式為沒收方式，本屬執行檢
          察官之權限，自難認屬指揮不當，又如因拆除技術不當導致山坡地崩塌，
          有害水土保持，亦屬檢察官是否有行政責任之範疇，況證人即台南縣政府
          農業局職員沈正雄到庭證述結果，亦認無所謂拆除系爭工作物後可能危害
          水土保持之問題，且聲明異議人不法行為在先，自無保護必要等語，為其
          論據云云。
    （二）按執行手段之採取固為檢察官之職權，惟檢察官於考量執行手段之方式時
          ，仍應以符合目的且最為經濟、損害最少之方式為之，本件檢察官欲執行
          涉案工作物之沒收處分，其執行方式非僅有逕行拆除一端，其他如命不得
          再加使用，或直接沒收工作物後，移交其他機關管理等方式可供採行，則
          抗告人所興建之工作物，因有違山坡地保育條例之規定而須沒收，惟既已
          無危害水土保持之問題而無必然拆除之必要，且系爭工作物業由國有財產
          局表示願意加以概括接管，則檢察官直接發文令國有財產局直接加以接管
          ，亦可達執行沒收之目的，另一方面，直接命機關加以接管之執行方式，
          亦可避免勞師動眾，耗費無謂拆除之成本，且無需考量是否可能造成之水
          土破壞，或拆除廢棄物是否造成二次污染等後果，誠屬一舉數得之方式，
          反之檢察官若執意以拆除方式為之，除是否造成災害或拆除意外等後果尚
          難以預料，僅就拆除行為乙節所導致之社會成本及機關之資源支出，即顯
          不符經濟原則，縱與執行目的相符，就比例原則言之仍難謂合，仍難謂屬
          最經濟之執行方式。
    （三）綜上，原裁定僅就拆除方式為檢察官職權而駁回抗告人之聲請，未就抗告
          人所提出較為經濟且簡便可行之方式詳加審酌比較，自有不當云云。
二、查本件檢察官所執行之臺灣臺南地方法院八十七年度訴字第一二六七號刑事判決
    、本院八十八年度上訴字第一○六○號確定判決，關於沒收部分，除部分經抗告
    人自行拆除外，其餘部分抗告人表示於九十二年六月十六日前自行拆除，惟屆期
    均未拆除，檢察官以「拆除之方式」執行其餘未拆除部分，抗告人即以「執行手
    段」不當為由聲明異議，經原審駁回後，提起抗告。惟查：
    （一）按受刑人或其法定代理人或配偶以檢察官執行之指揮為不當者，得向諭知
          該裁判之法院聲明異議，刑事訴訟法第四百八十四條雖定有明文。惟因執
          行檢察官係執行法院之確定裁判，參以該法條之立法意旨，向法院提起聲
          明異議之人自以「受刑人或其法定代理人或配偶」為限，且應認聲明異議
          之事項須為「因檢察官之指揮執行違反法定程序」或「因而侵害其利益或
          權利」者，始得為之，自非容許任何無利害關係之人任意對檢察官依法執
          行之指揮行為聲明異議。再按罰金、罰緩、沒收及追徵之裁判，應依檢察
          官之命令執行之；又沒收物由檢察官處分之，刑事訴訟法第四百七十條第
          一項、第四百七十二條分別定有明文。是山坡地保育利用條例第三十四條
          第五項所定「沒收」之執行係屬檢察官之法定職權，又沒收物係由檢察官
          處分之，故檢察官對於沒收物如何處分，在不違背法令範圍內，有其裁量
          權，只要能達成沒收目的，皆可斟酌，亦即檢察官對於刑罰如何執行，係
          屬檢察官之職權裁量範圍，因而檢察官囑由主管機關依違建程序予以拆除
          ，亦是處分方法之一種，合先敘明。
    （二）查本件受刑人係主張檢察官以拆除系爭工作物之方式執行法院宣告沒收之
          刑罰，顯有害水土保持為由，提起本件聲明異議，惟系爭工作物之沒收，
          究係以何種方法為之，依上開規定及說明，本屬執行檢察官之權限，法律
          既無特設排斥之規定，則檢察官決定「命受刑人拆除」或「請主管機關即
          臺南縣縣政府依拆除違建之規定」，拆除該沒收物，即為合法之處分方法
          ，自難認檢察官以「拆除之方式」執行法院之沒收處分係屬「指揮不當」
          。
    （三）至抗告人以檢察官若執意以拆除方式為之，除是否造成災害或拆除意外等
          後果尚難以預料，僅就拆除行為乙節所導致之社會成本及機關之資源支出
          ，即顯不符經濟原則，就比例原則言之仍難謂合，仍難謂屬最經濟之執行
          方式云云。惟本件檢察官執行之指揮既無不當，抗告人以前詞，企圖阻擾
          執行，顯屬無據。再按比例原則在審查上，固應以損害最小之方式為之，
          惟所謂損害最小，乃指在相同有效之手段中，採取損害最小的方式為之，
          非謂在所有能達成目的的手段間，僅能使用損害最小者，就本件言之，令
          國有財產局接管系爭工作物，固然亦能達到沒收的目的，惟拆除實為山坡
          地回復原貌最有效之方法，並無違比例原則，抗告人以檢察官不直接發文
          令國有財產局接管系爭工作物，反而選擇拆除之，就比例原則言之難謂允
          恰云云，亦無可採。
三、綜上所述，本件抗告為無理由，應予駁回。
四、據上論斷，應依刑事訴訟法第四百十二條，裁定如主文。
中    華    民    國      九十三      年      九      月      二十三    日
                                  臺灣高等法院臺南分院刑事第五庭
                                      審判長法官  楊    明    章
                                            法官  沈    揚    仁
                                            法官  戴    勝    利
右正本證明與原本無異。
不得再抗告。
                                      法院書記官  李    珍    鳳
中    華    民    國      九十三      年      九      月      二十四    日
